【裁判字號】    97,家抗,54
【裁判日期】    970829
【裁判案由】    限定繼承
【裁判全文】
臺灣臺南地方法院民事裁定             97年度家抗字第54號
抗  告  人  庚○○
            乙○○○
            甲○○
            己○○
            丙○○
            戊○○
前抗告人就被繼承人丁○○遺產聲明限定繼承事件，對於中華民
國97年5月29日本院97年度繼字第729號裁定提起抗告，本院裁定
如下：
      主      文
抗告駁回。
抗告程序費用新臺幣壹仟元由抗告人負擔。
      理      由
一、抗告人原審聲請意旨略以：被繼承人丁○○於民國96年11月
    22日死亡，有遺下財產及負債，其所遺留財產如遺產清冊所
    載，目前僅知向臺南縣佳里鎮農會貸款新臺幣475萬元，其
    餘均不得而知，被繼承人亦未以遺囑指示。按民法第1154條
    第1項規定，繼承人得以因繼承所得之遺產償還被繼承之債
    務，又民法第1156條明定，為限定繼承者，應於繼承人知悉
    其得繼承之時起三個月內呈報法院，爰依民法第1156條及非
    訟事件法第141條之規定，聲請准予限定繼承並為公示催告
    等語。
二、原審法院裁定略稱：經查，本件被繼承人丁○○係於民國96
    年11月22日死亡，抗告人乙○○○及其餘抗告人分別為被繼
    承人之配偶及子女，而為應繼承之人，參以第一順序繼承人
    中之楊光泓於96年12月25日向本院聲明拋棄繼承時，已事先
    以繼承權拋棄通知書通知本件抗告人等6人，其中抗告人乙○○○、庚○○、丙○○、戊○○均於96年12月13日收受通
    知，抗告人甲○○於96年12月18日收受通知，抗告人己○○
    於96年12月19日收受通知，此有回執附於本院96年度繼字第
    2562號卷內可稽，是以，抗告人等6人至遲於收受上揭通知
    時已知悉被繼承人丁○○死亡之事，惟渠等遲至97年3月28
    日始具狀向本院聲明限定繼承，已逾3個月期限，本件聲請
    於法不合，應予駁回。
三、抗告人抗告意旨略以：
  (一)緣本件被繼承人丁○○係於民國96年11月22日死亡，抗告人
    庚○○、乙○○○、甲○○、己○○、丙○○、戊○○等6
    人於97年3月28日始具狀向本院聲請限定繼承，抗告人係依
    據民法繼承編施行法新增第1條之1，繼承在民法繼承編96年
    12月14日修正施行前開始且未逾修正施行前為限定或拋棄繼
    承之法定期間者，自修正施行之日起，適用修正後限定或拋
    棄繼承之規定。
  (二)然民法繼承編於96年12月14日修正，總統已於97年1月2日公
    布施行，自97年1月2日至97年4月2日期間均適用新法，被繼
    承人丁○○於96年11月22日死亡，法定期間三個月（97年2
    月22日），依上揭新法期間97年1月2日至97年4月2日期間者
    均適用新法，抗告人於97年3月28日聲請限定繼承，適用新
    法於法定期間內聲請限定繼承，應無不合。
  (三)綜上所述，本件係依據民法繼承編施行法新增第1條之1聲請
    ，於法應無不合，故請求原裁定廢棄。
四、按繼承人得拋棄其繼承權；前項拋棄，應於知悉其得繼承之
    時起二個月內以書面向法院為之，97年1月4日修正施行前之
    民法第1174條第1項及第2項前段分別定有明文；又民法第11
    74條固於96年12月14日修正為：「繼承人得拋棄其繼承權。
    前項拋棄，應於知悉其得繼承時之起3個月內，以書面向法
    院為之。」，惟民法繼承編施行法第1條之1第1項另規定：
    「繼承在民法繼承編中華民國96年12月14日修正施行前開始
    且未逾修正施行前為限定或拋棄繼承之法定期間者，自修正
    施行之日起，適用修正後限定或拋棄繼承之規定」，而前開
    修正後之民法第1174條之規定於97年1月2日經總統公布，依
    法於97年1月4日生效施行。惟須繼承發生於96年12月14日民
    法繼承編施行前（97年1月4日前），而當事人為限定或拋棄
    繼承之聲明時，並未逾修正施行前為限定或拋棄繼承之法定
    期間者，始適用修正後限定或拋棄繼承之規定，即限定或拋
    棄繼承之法定期間自原有之知悉其得繼承之時起2個月延長
    為3個月，並非自被繼承人死亡之時起算3個月在97年1月2日
    至97年4月2日之期間即謂適法，合先敘明。
五、經查：
  (一)本件抗告人乙○○○為被繼承人丁○○之配偶，抗告人甲○○、己○○、丙○○、庚○○、戊○○被繼承人丁○○之第
    一順位繼承人，被繼承人丁○○尚有第一順位之繼承人楊光
    泓，而被繼承人丁○○於96年11月22日死亡，其第一順位繼
    承人楊光泓，業於96年12月25日向本院為拋棄繼承之聲明，
    經本院准予備查，而抗告人乙○○○、庚○○、丙○○、戊○○於96年12月13日、抗告人甲○○於96年12月18日、抗告
    人己○○於96年12月19日分別收受上開拋棄繼承通知之事實
    ，業據抗告人提出戶籍謄本、繼承系統表、本院家事庭通知
    為證，並經本院調閱96年度繼字第2562號拋棄繼承卷宗審閱
    無誤，堪信為真。
  (二)由上可知，須繼承發生於96年12月14日民法繼承編施行前（
    97年1月4日前），而抗告人為限定或拋棄繼承之聲明時，並
    未逾修正施行前為限定或拋棄繼承之2個月法定期間者，始
    適用修正後限定或拋棄繼承之規定即3個月之法定期間。然
    抗告人至遲於收受上揭通知時已知悉被繼承人丁○○死亡之
    事，依前揭規定，抗告人至遲應於其知悉被繼承人於死亡時
    起3個月內即97年3月19日前聲明限定繼承，惟抗告人卻遲至
    97年3月28日始具狀向本院聲明之，已逾前開修正放寬為3個
    月法定期間之規定，其聲明於法即已不合。從而，原審因此
    駁回其拋棄繼承之聲請，於法並無不合，是抗告人指摘原審
    裁定不當，聲請廢棄原審裁定，即無理由。
四、依非訟事件法第21條第1項前段、第24條第1項、第46條，民
    事訴訟法第495條之1第1項、第449條第1項、第78條，裁定
    如主文。
中    華    民    國    97    年    8     月    29    日
                      家事法庭  審判長法  官  鍾宗霖
                                      法  官  葉惠玲
                                      法  官  郭貞秀
以上正本係照原本作成。
如不服本裁定，僅得於收受本裁定正本送達後10日內以適用法規
顯有錯誤為理由，向本院提出再抗告狀（須附繕本一份及繳納再
抗告裁判費新臺幣1,000元），並經本院許可後始可再抗告。
中    華    民    國    97    年    8     月    29    日
                                      書記官  鄭隆慶


司法院資訊處製作；財團法人民間司法改革基金會備份。
